【裁判字號】    91,訴,1173
【裁判日期】    920123
【裁判案由】    清償債務
【裁判全文】
臺灣臺南地方法院民事判決  九十一年度訴字第一一七三號
    原      告    甲○○
    訴訟代理人    吳文正律師
    被      告    永大房屋仲介有限公司
    兼
    法定代理人    乙○○
    共      同
    訴訟代理人    蔡淑文律師
右當事人間請求清償債務事件，本院判決如左：
    主      文
原告之訴及其假執行之聲請均駁回。
訴訟費用由原告負擔。
    事      實
甲、原告方面：
    一、聲明：被告應連帶給付原告新台幣（下同）貳佰萬元，及自民國八十九年十
        二月八日起至清償日止，按年息百分之六計算之利息，並願供擔保請准宣告
        假執行。
    二、陳述：
      （一）被告永大房屋仲介公司（以下簡稱永大公司）及被告乙○○前曾於民國
            （下同）八十九年十一月十五日共同簽發如附表一所示本票一紙，交予受
            款人尖美建設開發股份有限公司（以下簡稱尖美公司），嗣因尖美公司
            為抵償其對訴外人陳龍所負之債務，乃將系爭債權於八十九年十二月六
            日轉讓予訴外人陳龍，並將系爭本票背書轉讓予陳龍，以為債權讓與之
            證明，其後再由陳龍將系爭債權再轉讓予原告甲○○，陳龍並亦在系爭
            本票上背書後交予原告，且均簽立有「讓與權利契約書」在案。按系爭
            本票固經被告等指名受款人為尖美公司，並於本票上記載「禁止背書轉
            讓」，惟記名本票經發票人為禁止背書轉讓之記載者，固不得轉讓之，
            從而，該本票之發票人對於禁止背書後再依背書而取得本票之人，固不
            負票據法上之責任，然其受讓人仍得依據民法關於債權讓與之規定行使
            權利（最高法院八十四年度台抗字第三００號裁定意旨參照），且依前
            揭「讓與權利契約書」第三條所記載「－－－乙方（即原告）自本契約
            成立之時（即八十九年十二月八日）起，即得本於合計為新台幣四百五
            十七萬元轉讓與債權受讓人之地位，取代尖美公司與甲方二當事人，對
            第三人永大公司及其負責人乙○○女士，為一切關於請求新台幣四百五
            十七萬元之法律上主張－－－」等語，亦足資為原告行使權利之依據，
            詎被告於債權已屆清償期後，雖屢經原告催討，均未獲置理，爰訴請被
            告如數連帶給付。
      （二）兩造所不爭執之部分：系爭二百萬元本票係被告向訴外人尖美建設開發
            股份有限公司（以下稱尖美公司）購買高雄縣湖內鄉之「尖美翡翠大地
            」房屋（以下稱系爭房屋）所簽發；其簽發之經過為：被告與尖美公司
            先於八十九年八月三十一日簽訂買賣合約，約定買賣系爭房屋共二十三
            戶，嗣於同年十一月十五日再增加買賣之房屋十九戶，並由被告先行簽
            發系爭二百萬元本票，資為對價，俟同年十二月十五日再簽具第一次修
            訂條文，將被告與尖美公司前於十一月十五日所口頭約定之買賣價金給
            付方式正式形諸文字，而此修正條文係前揭買賣契約書之延續，用以增
            補前揭買賣契約（參見原告起訴狀，被告答辯（二）狀，鈞院九十一年
            十一月二十一日言詞辯論筆錄，及買賣契約第七條）。
      （三）本案事實上之爭點，在於「系爭二百萬元本票債權是否確實存在」，就
            此：
            １、原告主張：被告與尖美公司就系爭房屋之買賣係採買斷之方式，雙
                方就尾款部分並無約定會算之義務，是系爭二百萬元本票債權乃確
                定在在。至契約中所定之買回條款，僅使被告取得可於特定期限內
                向尖美公司請求買回之「債權」，要不得資以對抗原告，或否認系
                爭二百萬元本票債權之存在。況被告於九十年四月十一日具函請求
                尖美公司買回未售出之餘屋，已逾雙方所約定之六個月期限。
            ２、被告主張：被告僅為尖美公司代銷系爭房屋，並非買斷，故尖美公
                司乃負有與被告會算之義務，而契約中所約定之六個月買回期限，
                即為雙方所約定之結算期限，再被告已於九十年四月十一日具函請
                求尖美公司買回未售出之餘屋，故系爭二百萬元本票債權並未確定
                存在。
            ３、支持原告主張之證據及出處：ａ被告與尖美公司簽具之買賣契約書
                及第一次修訂條文之約定內容。ｂ證人李素米之證詞（參見鈞院九
                十一年十一月二十一日言詞辯論筆錄）。
      （四）本案另一法律上爭點為「原告是否已合法受讓系爭二百萬元本票債權」
            。就此：
            １、原告主張：原告提示系爭本票即等同於受讓債權之通知，且原告係
                善意受讓人，故已合法受讓系爭二百萬元本票債權。
            ２、被告主張：原告未為受讓債權之通知，且非善意受讓人，故並未合
                法受讓系爭二百萬元本票債權。
            ３、支持原告主張之依據：ａ民法第二百九十四條第二項及第二百九十
                七條第二項。ｂ民事訴訟法「主張變態事實者應為舉證」之舉證分
                配法則。
      （五）被告與尖美公司就系爭房屋之買賣確係採買斷方式行之：按由兩造所不
            爭執之被告與尖美公司所簽具之買賣契約書及第一次修訂條文整體約定
            內容觀之，雙方確係以買賣斷方式為交易。而證人李素米之證述亦同此
            意旨（參見前揭筆錄，第六頁）。再由第一次修訂條文，「參、『尾款
            』」給付方式之約定內容，與原買賣契約書「第四條，『尾款』」給付
            方式之約定內容，比較觀察，亦得確認雙方交易之真意確係在買斷系爭
            房屋。被告雖辯稱伊僅為尖美公司代銷系爭房屋，不特未曾舉證以實其
            說，更與前揭約定之整體內容未合，殊無可採。
      （六）尖美公司就尾款部分並未負有會算之義務：按由兩造所不爭執，並資為
            系爭房屋買賣付款方式之第一次修訂條文約定內容觀之，尖美公司尾款
            部分並未負有全算之義務。而證人李素米之證述亦同此意旨（參見前揭
            筆錄，第九頁）。再由第一次修訂條文，「參、『尾款』」給付方式之
            約定內容，與原買賣契約書「第四條，『尾款』」給付方式之約定內容
            ，比較觀察，亦得確認尖美公司就系爭房屋買賣之尾款，並未負有任何
            會算義務。被告雖以原買賣契約第四條；第一次修訂條文「參、『尾款
            』」之「找補」約定、「肆、三」之「扣抵」約定，為其「雙方負有會
            算義務」主張之依據，然此等約定均為被告就其代位尖美公司清償金融
            機構貸款及塗銷抵押權登記所為之特別約定，因尖美公司於訂約當時僅
            預估其融資貸款之概略數額，故雙方乃為找補或扣抵之約定，而此均為
            被告支付其第三期款之方式，與尾款之給付全然無涉，其理甚明。是被
            告援此主張尖美公司就尾款部分亦負有會算義務，自無可採。
      （七）買回約定與本案之請求無涉亦不生影響：查兩造所不爭執之買賣契約第
            十三條第二款固有買回期限之約定，惟此約定僅使被告取得於特定期限
            內得以請求尖美公司以原價買回因故未能售出房屋之「債權」，被告非
            特不可據以對抗原告，亦不得據此主張系爭之二百萬元本票債權並未確
            定存在。蓋系爭之二百萬元本票債權與前揭買回債權並未具有任何互為
            消長之關係，尖美公司於買回期限屆至前自得行使或轉讓系爭之二百萬
            元本票債權，至被告若於買回期限內請求尖美公司買回系爭房屋，乃為
            雙方另所產生之債權債務關係，與系爭之二百萬元本票債權並無所涉，
            其理甚明。被告固主張：前揭買回期限實係雙方就代理系爭房屋所約定
            之「結算期限」，故系爭二百萬元本票債權於此期限屆至前，實尚未確
            定，原告受讓此尚非確定存在之債權，自不得向被告請求給付云云。姑
            不論被告此等主張顯與雙方約定之意旨未合，而未能盡信，然被告就此
            主張始終未曾舉證以實其說，依法亦不得遽採為裁判之基礎，更無待言
            。
      （八）原告已合法受讓系爭二百萬之本票債權：系爭二百萬元本票固載有禁止
            背書轉讓之約定，然此僅發票人即被告慮及票據為無因債券，為避免法
            律關係無限延伸，所為之特別約定。惟票據債權與票據原因關係債權係
            各自獨立，乃為法律之基本概念，被告執系爭本票之禁止背書約定，主
            張系爭本票原因關係債權亦當然不得轉讓，法理難圓，殊無可採。再債
            權之受讓人將讓與人所立之讓與字據提示於債務人者，即與債權轉讓之
            通知有同一效力，民法第二百九十七條第二項定有明文；又債權若有不
            得讓與之特約者，亦不得以之對抗善意第三人，民法第二百九十四條第
            二項亦定有明文。而就受讓人究為善意或惡意一節，依「主張變態事實
            者應為舉證」之法則，自應由主張「原告乃為惡意受讓系爭本票債權」
            之被告負舉證之責，要不得遽以其片面之詞為認定之依據，其理甚明。
    三、證據：提出本票一紙、讓與權利契約書兩份等為證，並聲請訊問證人王世雄
        、李素米。
乙、被告方面：
    一、聲明：求為判決原告之訴駁回，如受不利判決，願供擔保請准免為假執行。
    二、陳述：
      （一）本件原告之請求違反禁止債權讓與約定，所為之讓與無效：按八十九年
            間尖美建設開發（股）公司因面臨倒閉之危機，乃商由被告公司以買賣
            方式為其銷售出清餘屋，八十九年八月三十一日永大房屋公司與尖美公
            司就「尖美翡翠大地」建案之二十三戶房屋訂定「尖美翡翠大地不動產
            買賣契約書」，俟後因其中抵押權人「中國信託商業銀行」有異見，只
            好一併處理，戶數由二十三戶增加為四十二戶，被告及公司並於八十九
            年十一月十五日先簽發係爭本票予尖美公司，隨後於八十九年十二月十
            五日始正式訂立「尖美翡翠大地不動產買賣契約書第一次修訂條文」契
            約書。由於當時尖美公司之房屋均向金融機構設定有高額抵押，兼以本
            身財務狀況惡劣、積欠利息、稅金及第三人債權等複雜因素，四十三戶
            買賣總價雖訂為十億二千八百九十萬元，惟買方應付之尾款四千零二十
            七萬元均捨支票而另開本票，日後銷售一段時日後雙方須再行結算，，
            銷售不出去的部份，尖美公司要負責買回。故當時為顧及雙方權益，曾
            言明上該買賣價金之債權不得轉讓第三人，並在本票上載明「禁止背書
            轉讓」，以示此意。惟據原告所提出之「讓與權利契約書」所示日期，
            尖美公司於八十九年十二月六日將債權轉讓給訴外人「陳龍」，訴外人
            「陳龍」再於八十九年十二月八日轉讓給原告，上開受讓時間甚且早於
            八十九年十二月十五日被告與尖美簽訂「第一次修訂條文」時間，根本
            匪夷所思，且事隔一年多，已屆本票到期日，尖美公司甚或原告一直未
            為債權轉讓之通知，不合符常理，故被告否認上開轉讓契約書之真正，
            縱原告果受讓與亦因違反被告與尖美公司之禁止轉讓約定，其轉讓無效
            ，不得據以向被告等請求。
      （二）被告並未積欠尖美公司金錢，原告主張二百萬元之債權應負舉證責任：
            依被告與尖美公司之契約，上開本票係為保障尖美公司而預先開立，惟
            兩造間尾款尚須結算始能確定，被告一再要求尖美公司會算並退還本票
            ，尖美公司均置之不理，丟下一本爛帳，竟將不得轉讓之本票轉讓，令
            被告如何與原告會算，故應由原告舉證尖美公司對被告公司及連帶保證
            人乙○○有二百萬元之債權存在，否則逕駁回其訴。
      （三）原告用以舉證係爭本票債權存在之人證一為債權轉讓人尖美公司之負責
            人王世雄，一為該公司之員工李素米，與被告利害相衝突已難期證言公
            正，況彼等之證詞悖離事實，難為原告有利之證據：
            １、依李素米所言，係爭二百萬元等四張本票係因為永大房屋公司與尖
                美公司八十九年八月三十一日所簽訊之買賣契約，房屋賣完之後，
                尖美公司該付之價金，也就是該四張本票係為支付八十九年八月三
                十一日之房屋價款，被告於八十九年十一月十五日簽發，後來簽訂
                八十九年十二月十五日第一次修訂條款時，才一併列入，惟此與事
                實不符。蓋依八十九年八月三十一日之買賣合約總價為六千八百二
                十萬元，約定第一次款為三百八十萬元，第二次款為三百萬元，第
                三次款四千三百二十萬元（即抵押權部份），尾款一千八百二十萬
                元，增加十九戶房屋後依八十九年十二月十五日第一次修訂條文，
                買賣總價提昇為一億二千八百九十萬元，約定第一次款三百八十萬
                元，第二次款三百萬元，第三次款八千一百八十三萬元（即抵押權
                總數），第四次款四千零二十七萬元，整個買賣總價因房屋數而增
                加了六千零七十萬元（12890萬－6820萬），扣除增加之抵押權三
                千八百六十三萬（8183萬－4320萬），尾款應較第一次契約再多給
                付二千二百零七萬元，亦即1827萬＋2207萬＝4027萬元，故明顯地
                第一次修正條文尾款四千零二十七萬元中除一千八百二十七萬元係
                延續八月三十一日契約外，其餘增加之二千二百零七萬元，均是增
                加十九戶後所衍生之買賣價金，而包括係爭二百萬元等四張本票，
                總值係三千六百五十七萬元（2000萬＋1200萬＋2000萬＋257萬）
                ，故證人所述顯有矛盾。被告謂乃簽訂八月三十一日契約後，十一
                月十五日談妥增加十九戶，故先簽發本票，十二月十五日再補立第
                一次修訂條文較可採。
            ２、上開十一月十五日簽發之本票既與增加十九戶之買賣價金有涉，依
                與尖美公司之買賣合約書第十三條於產權移轉登記之日起屆滿六個
                月後，甲方得於十五日內向乙方要求按原價買回甲方未售出之本約
                標的物。係爭本票是否於六月後能兌領，即屬未定之數，尖美公司
                竟於被告補訂立十二月十五日契約前，在十二月六日將票面註明「
                禁止背書轉讓」之本票轉讓，且從未為債權轉讓之通知，嚴重違反
                誠信。證人李素米雖另證稱尖美與永大公司沒有約定會算，簽約時
                已將差價開立本票，且永大亦未於六月內請求買回。上述陳述不僅
                與八月三十一日、十二月十五日契約中『找補』『逕為扣抵』及原
                價買回之文字記載相矛盾，且若為確定之差價何以尖美公司會同意
                以商場上不能流通之「禁背本票」作為付款票據，而非支票？李素
                米之證詞顯偏頗，且據被告翻閱檔案資料，赫然發現被告於九十年
                四月十一日即以台南郵局存證第三八一號存證信函要求買回十戶房
                屋（註信函已逸失），尖美公司於九十年五月三日以高雄六十七支
                局第二四四號存證信函簽覆：「－－－－一、復貴甲方九十年四月
                十一日台南存證第三八一號文函辦理。」其餘內容略謂，因公司財
                力困難，無能力依約買回，請永大公司體諒，且為求解決買回乙事
                ，到期再行結算，不足部份將開付公司債權憑證償還（見證一存證
                信函影本），被告接獲此函後，六月八日再以存證信函要求買回並
                進行結算找補（見證二）。故李素米所言嚴重悖離事實，依往來函
                文及契約文義，係爭本票須待結算，才知債權是否存在。
            ３、綜右所述，尖美公司與被告公司簽立買賣合約時，財務狀況十分惡
                劣，除背負銀行抵押債務，對外尚有許多第三人債務、欠稅及積欠
                員工薪資等情，加上房地產低迷，被告公司僅為一以「銷售」為業
                之公司，並非建設公司，毋需將房屋買斷，但在配合尖美公司要求
                儘速過戶以免夜長夢多之要求下，為求確保自身之基本權益，更免
                日後反遭套牢，所以有買回、找補之約定，相關之價款僅為預估，
                並預訂以六月買回期限屆滿後之日為付款日，且為免糾葛，於票面
                註明禁止背書轉讓，其真意即禁止債權之轉讓，事後果發生房屋滯
                銷，甚至員工、第三人執確定憑證要債之情事，尖美公司知之甚詳
                ，卻擅加以轉與第三人，規避會算之義務，丟下一筆爛帳，推由第
                三人與被告訟爭，自己隱身幕後，挾證人身份之優勢，恣意否認扭
                曲事實，不僅有違誠信，更違反債權禁止轉讓之約定，其轉讓無效
                ，原告已不得執以向被告請求，況原告所執以舉證之證人王世雄、
                李素米之供述不可採信已如前述，不足資證明係爭債權存在，宜另
                舉確實證據，否則應逕受不利益判決。
      （四）兩造就本票之真正及「尖美翡翠大地不動產買賣契約書」「尖美翡翠大
            地不動產買賣契約書第一次修訂條文」及讓與權利契約書之真正均不爭
            執，主要之爭點在於「債權之讓與是否有效」：
            １、原告請求被告給付二百萬元之請求權基礎，主要繫於債權之受讓。
                就此被告抗辯縱讓與權利契約書雖為真正，惟依民法第二九四條規
                定違反禁止債權讓與契約所為之讓與無效，原告亦不得基於讓與之
                法律關係請求被告付款。蓋被告簽發予尖美建設（股）公司之本票
                ，依「尖美翡翠大地不動產買賣契約書」暨「第一次修訂條文」須
                經會算始得確定本票所表彰之債權存否，既已於票面註明「禁止背
                書轉讓」，自有禁止債權讓與約定之意，尖美公司卻逕與轉讓，顯
                已違反約定。而原告由票面記載明知係爭本票為「禁止背書轉讓」
                ，依一般常情，於受讓之初理當要求尖美公司出示債權原因關係文
                件，並確實要求尖美公司為債權讓與之通知，以了解尖美公司與永
                大公司之權利義務關係，原告卻捨此不為，難謂善意第三人，自難
                依無效之讓與請求付款。
            ２、原告是否已舉證係爭本票之債權存在：原告係本於尖美公司與被告
                之債權關係請求付款，則依舉證責任分配之法則，原告就本票表彰
                之債權存否應負舉證責任，自不待言。而原告據以舉證者為尖美公
                司之負責人王世雄及財務人員李素米，尖美公司依原告提出之八十
                九年十二月六日之「讓與權利契約書」第三條就讓與之債權負有保
                證該債權確實合法、存在、有效之責任，顯然就本案之勝敗有利害
                關係，自難期該公司人員為公正、真實之陳述。況依兩造不爭執之
                「尖美翡翠大地不動產買賣契約書」第四條、第十三條及「第一次
                修訂條文」第三條、第四條均有「找補」「逕為扣抵」及買回之文
                字約定，另由被告所提出之與尖美公司往來之存證信函，尖美公司
                亦表示到期再行結算（詳九十一年十二月五日被告之書狀），顯然
                被告抗辯本票所表彰之債權須待結算始確定較可採，證人之陳述悖
                離既存之書證，難以為原告有利之證據，原告迄未能舉證係爭債權
                存在，自應受不利益之判決。
      （五）依原告九十一年十二月二十七日之辯論意旨狀亦不否認係爭二百萬元面
            額本票乃八十九年十一月十五日增加買賣房屋十九戶時所簽發，十二月
            二十五日再簽具「第一次修訂條文」，則此十九戶房屋之買回時間，依
            「尖美翡翠大地」不動產買賣契約書第十三條規定「本約標的物於產權
            移轉登記予甲方之日起屆滿六月後，甲方得於十五日內向乙方要求按原
            價買回甲方未售出之本約標的物。」，則該十九戶房屋之買回最後期限
            ，推論為八十九年十一月十五日之六月後之十五日內，即九十年五月三
            十日，被告於九十年四月十一日、九十年六月八日兩次以信函要求買回
            ，顯不逾期限，原告謂已逾期顯不可採。
      （六）前開買回之要求既不逾期，則於本票到期日（發票日後六月）九十年五
            月十五日尖美公司要求兌領二百萬元時，被告即可將買回十戶房屋之金
            額扣除，無庸再付款，理所至明，原告卻謂「系爭之二百萬元本票債權
            與前揭買回債權並未具任何互為消長之關係」顯謬誤，依民法第二九九
            條債務人於受通知時所得對抗讓與人之事由皆得以之對抗受讓人，原告
            自應承受上該瑕累，不得對被告請求付款。
    三、證據：提出「尖美翡翠大地」不動產買賣契約書一份、「尖美翡翠大地」不
        動產買賣契約書第一次修訂條文一份、高雄六七支局第二四四號存證信函一
        份、台南興華街郵局存證信函一份等為證。
    理      由
一、本件原告起訴主張：被告永大公司及被告乙○○前曾於八十九年十一月十五日共
    同簽發如附表一所示本票一紙，交予受款人尖美公司，嗣因尖美公司為抵償其對
    訴外人陳龍所負之債務，乃將系爭債權於八十九年十二月六日轉讓予訴外人陳龍
    ，並將系爭本票背書轉讓予陳龍，以為債權讓與之證明，其後再由陳龍將系爭債
    權再轉讓予原告甲○○，陳龍並亦在系爭本票上背書後交予原告，且均簽立有「
    讓與權利契約書」在案。按系爭本票固經被告等指名受款人為尖美公司，並於本
    票上記載「禁止背書轉讓」，惟記名本票經發票人為禁止背書轉讓之記載者，固
    不得轉讓之，從而，該本票之發票人對於禁止背書後再依背書而取得本票之人，
    固不負票據法上之責任，然其受讓人仍得依據民法關於債權讓與之規定行使權利
    （最高法院八十四年度台抗字第三００號裁定意旨參照），且依前揭「讓與權利
    契約書」第三條所記載「－－－乙方（即原告）自本契約成立之時（即八十九年
    十二月八日）起，即得本於合計為新台幣四百五十七萬元轉讓與債權受讓人之地
    位，取代尖美公司與甲方二當事人，對第三人永大公司及其負責人乙○○女士，
    為一切關於請求新台幣四百五十七萬元之法律上主張－－－」等語，亦足資為原
    告行使權利之依據，詎被告於債權已屆清償期後，雖屢經原告催討，均未獲置理
    ，爰訴請被告如數連帶給付等語。
二、被告則以：渠等固曾於右揭時地共同簽發如附表一所示本票一紙，交予受款人尖
    美公司，惟被告共同簽發系爭本票，係因尖美公司當時已經面臨倒閉之危機，乃
    商由被告永大公司以買賣方式為其出清餘屋，被告永大公司遂於八十九年八月三
    十一日先與尖美公司就「尖美翡翠大地」建案之二十三戶房屋訂定「尖美翡翠大
    地不動產買賣契約書」，嗣因其中抵押權人「中國信託商業銀行」有異見，只好
    一併處理，戶數遂由二十三戶增加為四十二戶，被告乃於八十九年十一月十五日
    先行簽發系爭本票予尖美公司，隨後始於八十九年十二月十五日正式訂立「尖美
    翡翠大地不動產買賣契約書第一次修訂條文」契約書，由於當時尖美公司之房屋
    均向金融機構設定有高額抵押，兼以本身財務狀況惡劣、積欠利息、稅金及第三
    人債權等複雜因素，雙方遂約定銷售不出去的部份，尖美公司仍要負責買回，故
    當時為顧及雙方權益，曾言明上該買賣價金之債權不得轉讓第三人，且該四十二
    戶買賣總價雖訂為十億二千八百九十萬元，惟買方應付之尾款四千零二十七萬元
    均捨支票而另開本票，並在本票上載明「禁止背書轉讓」，俾利銷售一段時日後
    雙方再行結算找補，詎被告雖於契約所定期限內要求尖美公司負責買回，並退還
    系爭本票且與被告會算，尖美公司均置之不理，卻將不得轉讓之系爭本票輾轉轉
    讓予原告，則本件自應認尖美公司所為之債權讓與行為違反禁止讓與之約定，所
    為之債權讓與無效。又縱認其債權讓與為有效，由於尖美公司迄未與被告會算找
    補事宜，不能認尖美公司對於被告之債權為存在，從而，原告本於受讓自尖美公
    司之債權對被告為本件請求，被告自仍得執上開事由對抗原告，故原告自不得對
    被告為本件之請求。
三、查本件有關原告主張：被告永大公司及被告乙○○前曾於八十九年十一月十五日
    共同簽發如附表一所示本票一紙，交予受款人尖美公司，嗣因尖美公司為抵償其
    對訴外人陳龍所負之債務，乃將系爭債權於八十九年十二月六日轉讓予訴外人陳
    龍，並將系爭本票背書轉讓予陳龍，以為債權讓與之證明，其後再由陳龍將系爭
    債權再轉讓予原告甲○○，陳龍並亦在系爭本票上背書後交予原告，且均簽立有
    「讓與權利契約書」在案，詎被告於債權已屆清償期後，雖屢經原告催討，均未
    獲清償等情，固據原告提出本票一紙、讓與權利契約書兩份等為證，此部分且為
    被告所不爭，而堪信為真實。惟被告既另以前揭情詞置辯，則本件自應審究：尖
    美公司所為之上開債權讓與行為是否無效？尖美公司對於被告究有無系爭債權可
    資主張，而使受讓該債權之原告對於被告得為本件之請求？茲分述如下：
    （一）被告雖抗辯稱：被告與尖美公司簽約時，曾言明系爭買賣價金之債權不得
          轉讓第三人，是原告縱使確有受讓系爭買賣價金債權，其債權受讓行為亦
          因違反被告與尖美公司間之禁止轉讓約定而無效，不得據以向被告請求給
          付云云。惟此為原告所否認，而遍查由被告所提出且為兩造所不爭之被告
          與尖美公司間所簽訂「尖美翡翠大地不動產買賣契約書」、「尖美翡翠大
          地不動產買賣契約書第一次修訂條文」契約書內容，亦從未有本於該契約
          所生之債權不得轉讓之限制，自難採信被告所辯為真。又被告雖另以渠曾
          在系爭本票上記載「禁止背書轉讓」等語，資為上開抗辯之論據，然查被
          告在系爭本票上記載「禁止背書轉讓」等語，僅生票據權利不得讓與之法
          律效果（即票據債務人與執票人間人的抗辯事由並不中斷）而已，票據權
          利人仍非不得將其票據債權以一般債權讓與之方式為轉讓（最高法院八十
          四年度台抗字第三００號裁判要旨參照，即債務人仍得以渠與債權讓與人
          間的抗辯事由對抗債權受讓人），是被告以系爭本票載有「禁止背書轉讓
          」等語，據以主張渠與尖美公司間業已約定系爭本票原因關係債權亦不得
          轉讓云云，自嫌乏據，無足採信。
    （二）原告輾轉自尖美公司受讓系爭本票債權，雖非無效，已如前述。然本件被
          告既已抗辯尖美公司對於被告並無系爭債權可資主張，故受讓該債權之原
          告對於被告自不得為本件之請求等語在卷，則依舉證責任分配之原則，本
          件原告自應舉證證明尖美公司對於被告確有系爭債權可資主張，而使受讓
          該債權之原告對於被告得為本件之請求。就此，原告雖主張：依據被告與
          尖美公司所簽訂之「尖美翡翠大地不動產買賣契約書」、「尖美翡翠大地
          不動產買賣契約書第一次修訂條文」契約書之整體約定內容觀之，被告與
          尖美公司間確係以買斷方式為交易，而證人王世雄、李素米之證述亦同此
          旨，再由第一次修訂條文，「參、尾款」給付方式之約定內容，與原買賣
          契約書「第四條、尾款」給付方式之約定內容，比較觀察，亦得確認雙方
          交易之真意確係在買斷系爭房屋，所以，尖美公司就出售「尖美翡翠大地
          」建築案房屋之尾款，並無與被告會算找補之義務云云。惟查：
          １、經傳訊證人即尖美公司董事長王世雄、證人即尖美公司會計李素米，
              雖均到庭證稱：系爭二百萬元本票與另三張如附表二所示由被告於八
              十九年十一月十五日所共同簽發之本票，皆係永大公司與尖美公司於
              八十九年八月三十一日所簽訂買賣契約之房屋價款云云（見本院九十
              一年十月三十一日言詞辯論筆錄）。惟查其等上開證述顯與事實不符
              ，蓋依據兩造所不爭之被告與尖美公司於八十九年八月三十一日所簽
              訂買賣二十三戶房屋之買賣契約書的記載，其買賣總價款為六千八百
              二十萬元，約定第一次款為三百八十萬元，第二次款為三百萬元，第
              三次款四千三百二十萬元（即抵押權部份），尾款一千八百二十萬元
              （該尾款係由被告共同簽發面額均為二百六十萬元之備償本票共七張
              ，即 260 萬× 7 ＝ 1820 萬，交付尖美公司收執），再依據兩造所
              不爭之被告與尖美公司於八十九年十二月十五日所簽訂買賣四十二戶
              （增購十九戶）之第一次修訂條文的記載，買賣總價修訂為一億二千
              八百九十萬元，約定第一次款三百八十萬元（與原約定金額相同），
              第二次款三百萬元（與原約定金額相同），第三次款八千一百八十三
              萬元（即抵押權總數），尾款四千零二十七萬元（該尾款係由被告共
              同簽發如附表一、附表二所示本票共四張與面額為三百七十萬元之本
              票一張， 即 200 萬＋ 2000  萬＋ 1200  萬＋ 257 萬＋ 370 萬＝
              4027 萬， 交付尖美公司收執），此有「尖美翡翠大地」不動產買賣
              契約書一份、「尖美翡翠大地」不動產買賣契約書第一次修訂條文一
              份在卷可稽。由此可見整個買賣總價係因事後增購十九戶房屋而增加
              了六千零七十萬元（ 12890 萬－ 6820 萬＝ 6070 萬）， 扣除增加
              之抵押債務三千八百六十三萬元（ 8183 萬－ 4320 萬＝ 3863 萬）
              外， 尾款較原所約定之尾款再增加二千二百零七萬元（  6070 萬－
              3863 萬＝ 2207 萬），所以， 修訂條文所約定之尾款四千零二十七
              萬元，除其中一千八百二十萬元係延續八月三十一日原契約之尾款外
              ，其餘所增加之二千二百零七萬元，均係因增購十九戶房屋後所衍生
              之買賣價金，況被告於八十九年十一月十五日所共同簽發之系爭二百
              萬元本票與附表二所示三張本票，總值係三千六百五十七萬元（ 200
              萬＋ 2000 萬＋ 1200 萬＋ 257 萬＝ 3657 萬）， 亦顯然大於原先
              所約定之尾款數目一千八百二十萬元，足見被告於八十九年十一月十
              五日共同簽發附表一、附表二所示本票交付尖美公司，絕非用以支付
              原契約所約定之尾款一千八百二十萬元，而係因被告於八十九年十一
              月十五日與尖美公司談妥增購十九戶房屋後所簽發無疑。
          ２、系爭二百萬元票款既係因增購十九戶房屋所生之買賣價金，已如前述
              ，且依據修訂條文第柒條之約定，被告與尖美公司間於八十九年八月
              三十一日所簽訂尖美翡翠大地不動產買賣契約書之約定條款，除修訂
              條文如前外，其餘條款內容不變，仍然繼續有效，再依被告與尖美公
              司間於八十九年八月三十一日所簽訂尖美翡翠大地買賣契約書第十三
              條之約定，於產權移轉登記之日起屆滿六個月後，甲方（即被告）得
              於十五日內向乙方（即尖美公司）要求按原價買回甲方未售出之本約
              標的物，此有「尖美翡翠大地」不動產買賣契約書一份、「尖美翡翠
              大地」不動產買賣契約書第一次修訂條文一份在卷可稽，則系爭本票
              票款「於產權移轉登記之日起屆滿六個月後」是否能由尖美公司向被
              告請求兌領，自應視被告有無於上開期限內要求尖美公司按原價買回
              未售出之房屋而定，此外，再參酌系爭本票之發票日係八十九年十一
              月十五日，其到期日則係相隔六個月後之九十年五月十五日，與上述
              約定之六個月買回期限完全相符，而且系爭本票又經發票人為「禁止
              背書轉讓」之記載，顯見發票人（即被告）確欲保留其與原執票人（
              即尖美公司）間之抗辯事由無疑，由此觀之，被告顯然並非無條件應
              給付系爭票款予尖美公司無疑，況被告苟已買斷系爭房屋，其差價苟
              已確定，被告豈會開立「禁止轉讓背書本票」以為買賣價金之支付？
              尖美公司又何以會同意收受商場上不能流通之「禁止轉讓背書本票」
              作為價金支付之工具，而非支票？原告主張被告與尖美公司係約定以
              買斷方式為交易，所以，尖美公司就出售「尖美翡翠大地」建築案房
              屋之尾款，並無與被告會算找補之義務云云，顯與事實不符，不足採
              信。
    （三）又查被告確曾於上述所約定之「產權移轉登記之日起屆滿六個月」內（即
          九十年四月十一日），以台南郵局第三八九號存證信函向尖美公司表示要
          求買回十戶房屋，並據尖美公司於九十年五月三日以高雄六十七支局第二
          四四號存證信函函覆稱：「－－－－一、復貴甲方九十年四月十一日台南
          局存證第三八九號文函辦理。二、貴方要求依八十九年八月三十一日簽訂
          二八期湖內翡翠大地買賣不動產標的物合約書內容第十三條其他約定條款
          （本約標的物於產權移轉登記予甲方之日起，屆滿六個月後，甲方得於十
          五日內向乙方要求按原價買回甲方未售出之本約標的物），買回計 A25、
          A26、C17、D30、D15、D17、D38、D42、D51、F01 等十戶，依約有明文，
          要求買回應屬正當。三、惟按售予甲方之本標的物，原意仍為乙方財物危
          困，而售予本案標的物金額，均全部予償還債務，不容置疑，現甲方要求
          買回，事實確有困難且已無能力可行，應可體認理解。四、為解決本案，
          乙方應為甲方要求予以買回，依約符核，擬以甲方開付乙方九十年六月十
          五日到期之三百七十萬元本票，到期再行結算，並俟辦理名義所有權人登
          記完成手續後，餘款開付公司債權憑證予以償還結清，所有不便之處，尚
          祈見諒笑納－－－－」等語等情，有高雄六七支局第二四四號存證信函一
          份在卷可稽，而被告於接獲上開存證信函後，於九十年六月八日又曾再以
          存證信函要求尖美公司買回並進行結算找補等情，亦有台南興華街郵局存
          證信函一份在卷可稽，足見被告確實曾於九十年四月十一日向尖美公司表
          示要求買回十戶房屋無訛。而上開十戶房屋之要求買回期限，依據前述「
          尖美翡翠大地」不動產買賣契約書第十三條所約定：「本約標的物於產權
          移轉登記予甲方之日起屆滿六月後，甲方得於十五日內向乙方要求按原價
          買回甲方未售出之本約標的物」等語觀之，其買回最後期限應為自八十九
          年十一月十五日起算（蓋系爭二百萬元票款乃因八十九年十一月十五日增
          購十九戶房屋所生之買賣價金，已如前述），六個月後之十五日內（即九
          十年五月三十日以前），茲被告既已於九十年四月十一日以存證信函要求
          尖美公司買回，顯尚未逾期。則原告主張：被告於九十年四月十一日具函
          請求尖美公司買回未售出之餘屋，已逾雙方所約定之六個月期限云云，自
          無足採。
    （四）就此，原告雖又主張：系爭本票債權是否存在，與尖美公司買回「尖美翡
          翠大地」建築案之會算找補義務無關，蓋依據兩造所不爭之被告與尖美公
          司於八十九年八月三十一日所簽訂買賣契約書第十三條第二款有關買回期
          限之約定，被告僅有取得於特定期限內得以請求尖美公司以原價買回因故
          未能售出房屋之「債權」而已，被告非但不可據以對抗原告，亦不得據此
          主張系爭本票債權並未確定存在云云。惟查：被告前開買回之要求既然尚
          未逾期，則於系爭本票到期日即九十年五月十五日（發票日後六個月），
          尖美公司要求兌領系爭二百萬元時，被告本可將被告所要求尖美公司買回
          十戶房屋之金額予以扣除，無庸再行付款，且依民法第二九九條之規定，
          債務人於受通知時所得對抗讓與人之事由，皆得以之對抗受讓人，則原告
          既係本於受讓自尖美公司與被告間之債權關係而為本件之請求，自應承受
          上開疵累，不得再對被告請求付款甚明。原告此部分之主張，亦非可採。
    （五）綜上，原告既係本於受讓自尖美公司與被告間之債權關係而為本件之請求
          ，而原告據以舉證系爭債權係屬存在之證據方法（即尖美公司負責人王世
          雄及會計李素米之證詞），又顯有上述瑕疵而不足採，且依據原告所提「
          讓與權利契約書」第三條之記載，尖美公司就系爭債權既負有保證該債權
          確實合法、存在、有效之責任，事理上，顯難期待尖美公司負責人王世雄
          及會計李素米就系爭債權是否存在一節，能夠為公正、真實之陳述，況依
          兩造所不爭之「尖美翡翠大地不動產買賣契約書」第四條、第十三條及「
          第一次修訂條文」第三條、第四條之約定，確實均有「找補」、「逕為扣
          抵」及買回等事項之約定，另由被告所提出與尖美公司往來之存證信函所
          示，尖美公司亦確曾表示到期再行結算無訛，是本件顯然應以被告所辯：
          系爭本票所表彰之債權須待結算始得確定等情較為可採，尚難認原告業已
          舉證證明尖美公司對於被告等之系爭債權為存在，則尖美公司對於被告之
          債權，既然尚待雙方結算而尚無系爭債權可資主張，從而，受讓該債權之
          原告對於被告自無從為本件之請求。
四、綜上所述，原告既然迄未能舉證證明尖美公司對於被告等之系爭債權為存在，則
    原告本於受讓自尖美公司之系爭債權對被告為本件之請求，自嫌乏據，從而，原
    告本於債權讓與之法律關係，訴請被告連帶給付貳佰萬元，及自八十九年十二月
    八日起至清償日止按年息百分之六計算之利息云云，自屬無理由，其訴應予駁回
    。又原告本案之請求既經駁回，則其假執行之聲請亦失所附麗，爰併予駁回。
五、兩造其餘主張及所提證據，與本院上開論斷無涉或無違，爰不予一一贅述，附此
    敘明。
六、據上論結，本件原告之訴為無理由，依民事訴訟法第七十八條，判決如主文。
中      華      民      國    九十二    年      一      月     二十三   日
                                臺灣臺南地方法院民事第三庭
~B法      官  王金龍
右為正本係照原本作成
如對本判決上訴，須於判決正本送達後二十日內向本院提出上訴狀。
中      華      民      國    九十二    年      一      月     二十三   日
~B法院書記官  張淑珍
~F0
~T40
┌──────────────────────────────────────────────────┐
│附表一：                                                                                            │
├─┬─────┬─────┬─────┬─────┬─────┬────────┬─────────┤
│編│發  票  日│ 票面金額 │發  票  人│到  期  日│受  款  人│ 票  據  號  碼 │  備         註   │
│號│          │（新臺幣）│          │          │          │                │                  │
├─┼─────┼─────┼─────┼─────┼─────┼────────┼─────────┤
│１│八十九年十│貳佰萬元  │永大房屋仲│九十年五月│尖美建設開│TSNo一三八六二八│票載免除作成拒絕證│
│  │一月十五日│          │介有限公司│十五日    │發股份有限│                │書及禁止背書轉讓  │
│  │          │          │、乙○○  │          │公司      │                │                  │
└─┴─────┴─────┴─────┴─────┴─────┴────────┴─────────┘
┌──────────────────────────────────────────────────┐
│附表二：                                                                                            │
├─┬─────┬─────┬─────┬─────┬─────┬────────┬─────────┤
│編│發  票  日│ 票面金額 │發  票  人│到  期  日│受  款  人│ 票  據  號  碼 │  備         註   │
│號│          │（新臺幣）│          │          │          │                │                  │
├─┼─────┼─────┼─────┼─────┼─────┼────────┼─────────┤
│１│八十九年十│二千萬元  │永大房屋仲│九十年五月│尖美建設開│                │票載免除作成拒絕證│
│  │一月十五日│          │介有限公司│十五日    │發股份有限│                │書及禁止背書轉讓  │
│  │          │          │、乙○○  │          │公司      │                │                  │
├─┼─────┼─────┼─────┼─────┼─────┼────────┼─────────┤
│２│八十九年十│一千二百萬│永大房屋仲│九十年五月│尖美建設開│TSNo一三八六二七│票載免除作成拒絕證│
│  │一月十五日│元        │介有限公司│十五日    │發股份有限│                │書及禁止背書轉讓  │
│  │          │          │、乙○○  │          │公司      │                │                  │
├─┼─────┼─────┼─────┼─────┼─────┼────────┼─────────┤
│３│八十九年十│二百五十七│永大房屋仲│九十年五月│尖美建設開│TSNo一三八六二九│票載免除作成拒絕證│
│  │一月十五日│萬元      │介有限公司│十五日    │發股份有限│                │書及禁止背書轉讓  │
│  │          │          │、乙○○  │          │公司      │                │                  │
└─┴─────┴─────┴─────┴─────┴─────┴────────┴─────────┘


司法院資訊處製作；財團法人民間司法改革基金會備份。
